【裁判字號】    90,上易,1896
【裁判日期】    901228
【裁判案由】    竊盜等
【裁判全文】
臺灣高等法院臺中分院刑事判決                    九十年度上易字第一八九六號
    上  訴  人
    即  被  告  甲○○
右上訴人因竊盜等案件，不服臺灣彰化地方法院八十九年度易字第一五八一號中華民
國九十年六月十四日第一審判決（起訴案號：臺灣彰化地方法院檢察署八十九年度偵
字第四六００號），提起上訴，本院判決如左：
    主      文
原判決撤銷。
甲○○連續結夥三人以上竊盜，累犯，處有期徒刑壹年。
扣案載運砂石台數單拾玖張沒收。
    事      實
一、甲○○前於民國八十五年八月間因毀損案件，經臺灣雲林地方法院判處有期徒刑
    四月確定，於八十六年二月二十日易科罰金執行完畢，仍不知悔改，復與丙○○
    （為甲○○所僱用駕駛挖土機，經臺灣彰化地方法院以八十九年度易字第二七九
    號判決判處有期徒刑八月，緩刑三年確定）、洪有來、陳國良、黃進華（以上三
    人均經本院以九十年度上易字第一六九０號判決判處有期徒刑一年確定）、綽號
    「小神童」之不詳姓名年籍之成年男子共六人，均明知未經主管機關核准發給土
    石採取許可證，不得在行水區內擅採砂石，或挖取砂石，以免妨礙水流，詎仍共
    同基於意圖為自己不法所有之概括犯意聯絡，於八十八年八月二十日夜間七、八
    點起至隔日清晨四、五點止，及同年月二十一日夜間七、八點起至十一時二十分
    許，在彰化縣竹塘鄉田頭村濁水溪行水區內之公有河床上（立安砂石場附近），
    由甲○○及綽號「小神童」之不詳姓名年籍之成年男子分別駕駛ＣＡＴ３３０型
    及ＫＡＴＯ１２５０型挖土機，將公有砂石盜挖至砂石車車斗內，再由丙○○、
    洪有來、陳國良、黃進華四人，分別駕駛未懸掛車牌（砂石車後車板註明ＮＯ．
    ３）、原車牌號碼ＩＳ─三三七號（砂石車後車板註明ＮＯ．５）、車牌號碼Ｆ
    Ｈ─七０三號、車牌號碼ＷＦ─九二七號之砂石車，將盜取所得砂石載往立安砂
    石場內予以屯積，而共同竊取由經濟部水利處第四河川局所管理之右揭濁水溪河
    床上之公有砂石，計丙○○於同年八月二十日載運二十五車，於同年月二十一日
    載運十九車，每車裝載量約為十七立方米，洪有來、陳國良、黃進華亦各載運大
    致與丙○○相同之砂石（詳細之盜採位置及挖取面積、深度，參見八十八年度偵
  字第八三九八號卷所附由光波工程顧問有限公司出具之現場遭挖取砂石位置及數
    量圖），藉以出售得利，足以妨礙水流，並生損害於國家之權益。迄於八十八年
    八月二十一日晚間十一時二十分許，為彰化縣警察局刑警隊第六組率員會同經濟
    部水利處第四河川局當場查獲，並扣得右揭挖土機二部、砂石車四部、載運砂石
    台數單十九張（於丙○○身上所查獲），並當場逮捕逃逸不及之丙○○，其餘之
    人則趁隙逃逸，嗣再經依現場所查扣之上開證物及相關資料而循線查獲上情。
二、案經臺灣彰化地方法院檢察署檢察官自動檢舉偵查起訴。
    理      由
一、訊據被告甲○○矢口否認有於上揭行水區內盜（擅）採砂石之犯行，辯稱略以：
    並未僱用丙○○，亦不認識洪有來等人，我是在那裡挖土填低窪地，未參與盜採
    砂石云云。惟查：
（一）右揭事實，業據共犯丙○○於警訊、偵查及原審中供稱：伊自八十八年八月二
      十日起至二十一日止係受僱於甲○○，與其他逃逸之三名司機駕駛查獲之四部
      砂石車於夜間載運甫自濁水溪挖取之砂石原料至立安砂石場堆放等情，並在偵
      查及原審當庭指認被告即是僱用伊之人等語明確，復經證人林錫元在臺灣彰化
      地方法院檢察署偵辦八十八年度偵字第八三九八號、第九四七四號陳國良等人
      涉犯竊盜案偵訊中，證稱：「（問：八十八年八月二十一日深夜為警在濁水溪
      『立安砂石場』附近所查獲二部挖土機，其中一部是你向他人承租的？）是我
      向楊祺增買的，只有其中的一部（提出買賣合約書一份）。」、「（問：案發
      當天該挖土機係由何人駕駛的？）我又轉租給甲○○使用。」、「（問：案發
      後你有否與甲○○聯絡？）有的，他有承認是他開，我要求他賠挖土機，但他
      說等案子結束後能否發還再說。」、「（問：你在八十八年七月一日將挖土機
      交給他？）是的。」等語（見八十九年度他字第三四號卷第三九－四一頁），
      另有查獲翌日（查獲當時已屬當日深夜）所拍攝之現場遭挖取、載運砂石情形
      之相片十六張、經濟部水利處第四河川局現場取締紀錄及現場機具車輛擺放略
      圖、盜採區域附近略圖、繪明盜採位置係位於兩堤之間行水區內而由光波工程
      顧問有限公司出具之現場遭挖取砂石位置及數量圖各一份附卷，以及現場使用
      之挖取、載運砂石工具挖土機二部及砂石車四部、載運砂石台數單十九張扣案
      可資佐證。
（二）次查共犯洪有來、陳國良、黃進華三人在原審法院八十九年度易字第二七九號
      其三人涉犯竊盜等一案中均辯稱：伊等係於白天各駕遭扣案之砂石車合法載運
      砂石，於夜間始將砂石車停放於立安砂石場內，那天是做到七點多，還保養一
      下，約晚間八點多離開，故車子的引擎還是熱的云云，然查：
  （１）本件為彰化縣警察局員警及第四河川局人員抵達現場查獲之前，確有挖土機
        二部及砂石車四部共同參與挖取、載運濁水溪之砂石，彼此之間係以無線電
        聯絡，並互以台號呼叫，台號通常係以姓名之簡稱為之，丙○○之台號為「
        阿源」，另三部砂石車駕駛之台號分別為「阿來」「國良」「阿華」一節，
        業據共犯丙○○供述明確，而「阿來」「阿華」「國良」等三台號，核與共
        犯洪有來、陳國良、黃進華三人之姓名末字或末二字相符，況陳國良於八十
        八年九月四日警訊時亦坦承其台號通常叫「國龍（良）」。
  （２）共犯丙○○在原審法院八十九年度易字第二七九號竊盜等一案中於八十九年
        三月二十一日審理中，供稱：（渠等盜採砂石時）外面有人在看（警戒），
        伊都是晚上工作等語；另於上開竊盜等一案中之八十九年六月八日審理中更
        進一步供稱：「（當天是否看到有人來取締？）是看到車燈就開上來，大約
        一分鐘，是無線電上聽到的就跟著跑，當時情形很亂」、「伊跑最後一台，
        是一部接著一部，彼此間距離不會很遠」、「（為何將車子停放該處？）是
        跟著人家停的」等語，核與當場查獲員警劉仁凱於上開竊盜等一案於八十九
        年五月十一日審理時證稱：「（查獲情形？）當時是有民眾打電話到隊上，
        我們接到通知後，聯絡主管機關，分派好後由慈航宮出發，到達現場時約十
        點多，我們知道有岔路，一部份從岔路過去，一部份從正門出去，我們要去
        抓時，他們就已經離開了，我們去時二台挖土機已跑了一半，四輛砂石車已
        跑到立安砂石場，沒有人，丙○○在立安砂石場。另三人當場沒有在那邊。
        他們三人（即洪有來、陳國良、黃進華）是車主」等語相符。
  （３）本件於彰化縣警察局員警及第四河川局人員抵達現場後，所當場查扣之右揭
        挖土機二部及砂石車四部，經查獲員警曾凱鑫觸摸其引擎外殼，六部機具均
        尚有餘溫，且其熱度均相同，此亦據證人曾凱鑫到庭證述明確（見上開竊盜
        等一案八十九年八月三日訊問筆錄），復有共犯丙○○及相關查緝人員簽名
        確認之前揭經濟部水利處第四河川局現場取締紀錄一份附卷可證，自堪信扣
        案之機具、車輛於查緝人員抵達前不久仍在運作中無訛；況共犯洪有來於警
        訊時供稱：當日伊只做到下午六時即休息等語；共犯陳國良於警訊時供稱：
        當日在濁水溪砂石場載運砂石至十七時，十九時保養完貨車，將車置於現場
        後就下班離開等語；另共犯黃進華於偵查中亦供稱：當天是白天工作，做到
        晚上六點左右，才將砂石車開進去放在該處等語（見八十八年十月二十日偵
        訊筆錄）；惟渠等於上開竊盜等案件一致翻異前供，改稱：那天是做到七點
        多，還保養一下，約晚間八點多離開云云，顯屬卸責之遁詞。退步言之，綜
        如渠等所言係至當日晚間八時許始一同離開，惟為何至當日晚間十一時二十
        分許（即查獲當時），期間已相差三時許，渠等砂石車之引擎蓋為何仍有餘
        塭，且其熱度又與當場查獲之共犯丙○○砂石車之引擎外殼熱度相若。是共
        犯洪有來、陳國良、黃進華三人右揭所辯，無非是事後圖卸刑責之飾詞，毫
        無足採。綜上所述，復參以盜採砂石之不法集團均習於在通往盜採區○○○
        ○道佈哨，以便於發現不明車輛接近時，迅速通知盜採人員先行逃離，是此
        類犯罪欲於查緝當時將現場犯罪群體全部逮捕，實非易事；以及被告暨丙○
        ○等人未經許可，任意於行水區內之公有河川地上濫行挖取砂石，已然破壞
        原有地貌，當然足以妨礙水流，並且損及國家對於公有河川地正常使用權益
        等情，本件被告右揭犯行明確，均堪以認定。又原審法院審理上開竊盜等案
        件時囑託刑警曾凱鑫將扣案之二部挖土機及被告丙○○砂石車上所殘留之砂
        土與被告洪有來、陳國良、黃進華三人砂石車上所殘留之砂石送內政部警政
        署刑事警察局鑑定結果，二者砂石並不相似一節，雖有內政部警政署刑事警
        察局鑑驗通知書一份在卷可參，惟參以證人曾凱鑫證稱：採樣之挖土機及砂
        石車均係置放於屋外，接受風吹日曬雨淋等語，及查獲當時至採樣送驗期間
        已長達一年，鑑驗結果難免失真，且縱為同一區域之砂石，亦可能因採樣時
        間、地點、深度等因素，而影響鑑驗之結果，此為該鑑驗通知書所是認，是
        僅憑上開鑑驗通知書仍無法明確排除被告及共犯洪有來、陳國良、黃進華、
        丙○○等人未於上揭時地盜採砂石之可能，併予敘明。
二、按被告甲○○，未經許可，在行水區內盜採砂石、挖取砂石，足以妨礙水流，係
    違反水利法第七十八條第一項第一款、第三款之規定，並因而損害國家之權益，
    是核其所為，係犯刑法第三百二十一條第一項第四款之結夥三人以上竊盜罪、水
    利法第九十二條之一第一項中段之罪。被告甲○○與丙○○、洪有來、陳國良、
    黃進華及綽號「小神童」之不詳姓名年籍之成年男子間，就上開犯行，有犯意之
    聯絡與行為之分擔，係共同正犯。被告先後二天多次竊盜、違反水利法之犯行，
    時間緊接，犯罪構要件相同，為連續犯，應依刑法第五十六條規定論以一罪，並
    加重其刑。被告所犯上開二罪，係以一行為同時觸犯，為想像競合犯（公訴人認
    係牽連犯似有未洽），應從一較重之加重竊盜罪處斷。被告甲○○前於八十五年
    八月間犯毀損罪，經臺灣雲林地方法院判處有期徒刑四月確定，於八十六年二月
    二十日易科罰金執行完畢，有台灣高等法院被告全國前案紀錄表及台灣彰化地方
    法院檢察署刑案資料查註紀錄表各一份附卷可稽，其受此有期徒刑執行完畢後，
    五年以內再犯有期徒刑以上之罪，為累犯，應依刑法第四十七條規定加重其刑。
    原審予以論科，固非無見，惟被告與共犯丙○○竊得之砂石合計約為四十四車次
    ，每車約十七立方米，原審認遭竊取之砂石約四萬八千三百三十四立方米，尚有
    未洽；再被告及共犯丙○○等人先後多次竊盜及違反水利法犯行，係基於概括犯
    意為之應論以連續犯，原審疏未詳查，論以接續犯，亦有未洽。被告上訴否認犯
    罪，雖無理由，惟原審判決既有上開可議之處，仍應由本院予以撤銷改判。爰審
    酌被告素行、為圖私利竟與丙○○等人共謀濫採河川砂石，嚴重破壞國土，罔顧
    公眾之安全，及其行為所生危害，及另案共犯丙○○、洪有來、陳國良、黃進華
    等人之刑度等一切情狀，量處如主文所示之刑，以示懲儆。扣案之載運砂石台數
    單十九張，係共犯丙○○所有，供本件犯罪所用之物，應依法宣告沒收之。至另
    扣案之砂石車四部及挖土機一部（另扣案挖土機一部係案外人林錫元所有出租予
    被告甲○○使用），固係被告及其他共犯所有，供盜採砂石所用之物，惟無證據
    足資證明係專供採砂之用，不予宣告沒收（最高法院十八年上字第一四二七號判
    例意旨參照）；另扣案之出料單四本、行動電話一具，係共犯黃進華所有，惟無
    證據足資證明係供本件犯罪所用之物，亦不予宣告沒收，附此敘明。
據上論斷，應依刑事訴訟法第三百六十九條第一項、第三百六十四條、第二百九十九
條第一項前段，水利法第九十二條之一第一項中段，刑法第二十八條、第五十六條、
第三百二十一條第一項第四款、第五十五條、第四十七條、第三十八條第一項第二款
，判決如主文。
本案經檢察官乙○○到庭執行職務。
中      華      民      國      九十      年    十二    月    二十八    日
                                臺灣高等法院臺中分院刑事第八庭
                                      審判長法  官  羅  得  村
                                            法  官  劉  榮  服
                                            法  官  陳  賢  慧
右正本證明與原本無異。
不得上訴。
                                            書記官  許  麗  花
中      華      民      國      九十       年    十二     月   三十一   日
附錄本案論罪科刑法條全文：
水利法第九十二條之一：
違反第七十八條第一項各款情形之一者，除通知限期回復原狀、清除或廢止違禁設施
外，處六千元以上三萬元以下罰鍰；因而損害他人權益者，處三年以下有期徒刑、拘
役或科或併科四千元以上兩萬元以下罰金；致生公共危險者，處五年以下有期徒刑，
得併科六千元以上三萬元以下罰金。
刑法第三百二十一條：
犯竊盜罪而有左列情形之一者，處六月以上五年以下有期徒刑：
四、結夥三人以上而犯之者。
                                                                        Ｋ


司法院資訊處製作；財團法人民間司法改革基金會備份。
